【裁判字號】    99,交抗,1670
【裁判日期】    990831
【裁判案由】    違反道路交通管理處罰條例
【裁判全文】
臺灣高等法院交通事件裁定            99年度交抗字第1670號
抗  告  人
即受處分人  甲○○
上列抗告人因違反道路交通管理處罰條例案件，不服臺灣新竹地
方法院中華民國99年7月22日所為裁定（99年度交聲字第147號）
，提起抗告，本院裁定如下：
    主  文
原裁定及原處分均撤銷。
甲○○不罰。
    理  由
一、原裁定意旨略以：受處分人於民國98年3月20日因酒後駕駛
    自用小客車駕駛，經交通部公路總局新竹區監理所（下稱原
    處分機關）以竹監自字第裁50-E00000000號裁處罰鍰新臺幣
    （下同）45,000元及吊扣其所領有之職業聯結車駕駛執照1
    年，詎受處分人於駕駛執照吊扣期間即99年1月7日15時50分
    駕駛車牌號碼JI-336號營業大貨車行經國道一號北上117.6
    公里處，經警以其於駕駛執照吊扣期間，仍駕駛車輛為由製
    單舉發。原處分機關因依道路交通管理處罰條例第21條之1
    第1項第7款之規定，裁處受處分人罰鍰6萬元、吊銷駕駛執
    照及1年內禁考之處分。受處分人雖以其於98年3月20日因駕
    駛自用小客車酒後駕駛，經裁處罰鍰45,000元及吊扣駕照1
    年，並施以道路交通安全講習，此處分已於98年3月23日執
    行。惟道路交通管理條例第68條第1項之規定僅限於「吊銷
    」，於吊扣時不適用，是原處分機關吊扣處分之效力當僅限
    受處分人違規當時所駕駛車輛相對應所需之駕照，亦即僅吊
    扣自小客車之駕照，原處分機關吊扣受處分人營業大貨車駕
    駛執照已屬違誤，則受處分人於99年1月7日15時50分駕駛車
    牌號碼JI-336號營業大貨車，即無違規可言云云。經查：受
    處分人於98年3月20日因駕駛自用小客車酒後駕駛，經原處
    分機關以竹監自字第裁50-E00000000號裁處罰鍰45,000元及
    吊扣其所領有之職業聯結車駕駛執照1年，並施以道安講習
    ，此處分已於98年3月23日執行有新竹縣政府警察局竹縣警
    交字第E00000000號舉發違反道路交通管理事件通知單、原
    處分機關竹監自字第裁50-E00000000號違反道路交通管理事
    件裁決書、送達證書、原處分機關駕駛執照吊扣執行單影本
    各1份在卷可憑。而受處分人於99年1月7日15時50分駕駛營
    業大貨車為警攔查，以駕駛執照吊扣期間駕駛為由開單舉發
    ，並經原處分機關裁處6萬元罰緩、吊銷駕駛執照及1年內禁
    考之處分，亦有內政部警政署國道公路警察局舉發違反道路
    交通管理事件通知單、原處分機關99年3月3日竹監營字第裁
    50-Z00000000號違反道路交通管理事件裁決書影本各1份在
    卷可憑。堪認受處分人確有於98年3月20日酒後呼氣酒精濃
    度超過規定標準仍駕駛動力交通工具之違規行為，並經原處
    分機關裁處罰鍰及吊扣駕照、施以道安講習等處分，並於駕
    駛執照吊扣期間即99年1月7日15時50分駕駛營業大貨車。是
    原處分機關以受處分人於駕駛執照吊扣期間駕駛大貨車，因
    依道路交通管理條例第21條之1第7款及同條第2項規定裁處
    受處分人罰緩6萬元及吊銷駕駛執照，並於1年內禁考，於法
    並無違誤。受處分人雖以原處分機關竹監自字第裁50-E0000
    0000號裁決書所為吊扣駕駛執照處分應僅限於吊扣其違規時
    駕駛之自小客車對應所需之駕駛執照，其99年1月7日駕駛營
    業大貨車之行為並未違反道路交通管理處罰條例第21條之1
    第7款之規定云云，惟原處分機關竹監自字第裁50-E0000000
    0號裁決書所為之處分業已確定，尚不得經由受處分人向法
    院為本件之聲明異議，而由法院撤銷該已確定之處分。且上
    述吊扣駕駛執照處分業經受處分人至原處分機關繳交駕駛執
    照而執行，有上開駕駛執照吊扣執行單影本在卷可憑，該駕
    駛執照吊扣執行單上駕照類別記載「職聯結」，可見該吊扣
    執行單係對異議人所領有之職業聯結車駕駛執照為執行，受
    處分人對該次處分亦未於法定期間內聲明異議，是該吊扣受
    處分人所領有之職業聯結車駕駛執照之處分因未經法院撤銷
    而業已確定在案，其處分仍屬有效存在，受處分人嗣後於本
    件始爭執前處分應僅限於吊扣自用小客車駕駛執照云云，尚
    有未洽。受處分人另以如此重罰顯非受處分人所能負擔，且
    本件所受之處分將使異議人將近2年無從謀生，家中生計將
    無以維持等語。惟道路交通管理處罰條例第21條之1第7款、
    第2項明定，汽車駕駛人駕駛執照吊扣期間駕駛聯結車、大
    客車、大貨車者，汽車所有人及駕駛人各處4萬元以上8萬元
    以下罰鍰、當場禁止其駕駛，並吊銷其駕駛執照，受處分人
    是否能負擔處罰，及其家計是否因此而無以維持，並非法律
    規定是否得對違規行為人為上開處分之考量要件，受處分人
    向本院聲明異議請求撤銷原處分，為無理由，應予駁回云云
    。
二、抗告意旨略以：原裁定除對於交通法規有所誤解外，同時未
    充分保障人民權益。所謂吊扣駕駛執照係指依裁決處分禁止
    違規人駕駛某層級車輛之效力，其與道路交通管理處罰條例
    第68條所規定之「吊銷」，係吊銷各級車類駕照之效力不同
    。本件抗告人前因酒後駕駛自小客車，經原處分機關裁處罰
    鍰45,000元及吊扣駕照1年，並施以道路交通安全講習，其
    中吊扣駕照之範圍應僅限於禁止駕駛自小客車。而監理機關
    為圖管理方便，於駕駛人取得較高等級之駕駛執照後，其他
    低級等車類即不再核發，抗告人不論駕駛何種車輛違規應受
    吊扣處分時，當然只有「職業聯結車駕照」可供吊扣，是吊
    扣效力範圍應以裁決處分主文記載為憑，與僅為處分執行之
    附件或程序文書之吊扣執行單之記載無涉，原裁定依吊扣執
    行單而認吊扣效力範圍包含聯結車駕駛執照，似有違誤。抗
    告人對於酒後駕車後悔不已，亦知理當受罰，惟後案之處罰
    ，需吊銷駕照1年，抗告人除駕駛工作外，別無其他謀生能
    力，如後案無法撤銷，將影響一家生計等語。
三、經查：
  (一)抗告人前因酒後駕駛自用小客車駕駛，經原處分機關裁處罰
    45,000元及吊扣駕駛執照1年，並施以道安講習，抗告人不
    服聲明異議，經臺灣新竹地方法院以99年度交聲字第62號裁
    定駁回，抗告人未提抗告而確定，抗告人於99年3月23日至
    原處分機關繳送駕駛執照執行吊扣駕駛執照1年之處分，並
    於99年1月7日駕駛營業大貨車行經國道一號，經警製單舉發
    等情，有新竹縣政府警察局竹縣警交字第E00000000號舉發
    違反道路交通管理事件通知單、原處分機關竹監自字第裁
    50-E00000000號違反道路交通管理事件裁決書、臺灣新竹地
    方法院99年度交聲字第62號裁定書、原處分機關竹監稽違字
    第E00000000-0000號駕駛執照吊扣執行單影本各1份在卷可
    憑，並為抗告人所不爭執，洵堪認定。
  (二)按「汽車駕駛人駕駛聯結車、大客車、大貨車，有下列情形
    之一者，汽車所有人及駕駛人各處新臺幣4萬元以上8萬元以
    下罰鍰，並當場禁止其駕駛：…七、駕駛執照吊扣期間駕車
    」、「前項‥第七款並吊銷其駕駛執照。」道路交通管理處
    罰條例第21條之1第1項第7款、第2項固分別定有明文。惟查
    ，汽車駕駛人，因違反本條例及道路交通安全規則之規定，
    受吊銷駕駛執照處分時，吊銷其持有各級車類之駕駛執照。
    94年12月14日修正公布並於95年3月1日施行之道路交通管理
    處罰條例第68條定有明文。查其修正過程與修正條文，立法
    委員認為原條文「汽車駕駛人，因違反本條例及道路交通安
    全規則之規定，受吊扣或吊銷駕駛執照處分時，受吊扣或吊
    銷其持有各級車類之駕駛執照」之規定，將違法或違規駕駛
    人所持有各級車類之駕駛執照一併吊扣或吊銷，失之過酷，
    對於人民工作與生活影響過鉅，有違比例原則，經與交通部
    協商後，乃將其中「受吊扣處分者，吊扣其持有各級車類之
    駕駛執照」部分之規定刪除。是駕駛人違反道路交通管理處
    罰條例第35條第1項第1款之規定而受吊扣駕駛執照處分時，
    依修正後同法第68條規定並參照其修正意旨，應僅得吊扣違
    規或違法當時駕駛車類之駕駛執照。復查以，酒醉駕車行為
    均製造法所不容許之風險，以風險製造之立場觀之，並不因
    駕駛車輛種類之不同，而有所差別。但從風險實現之觀點而
    言，酒醉駕駛車類之不同，其對於交通安全衍生之實害結果
    也有所差異，如駕駛人駕駛低一級之車類違反本條例之規定
    時，不論其所造成之實害結果，而一律吊扣駕駛人所持有之
    各類駕照，亦有違反相同事件相同處理，不同事件不同處理
    之平等原則（本院暨所屬法院97年法律座談會刑事類提案第
    40號討論意見參照）。本件抗告人固曾於99年3月23日至原
    處分機關繳送「職聯結」駕駛執照，而執行吊扣駕駛執照1
    年之處分，惟原處分機關依法僅能吊扣抗告人「自小客車」
    駕駛執照，縱受處分人無「自小客車」駕駛執照可供吊扣，
    亦不得違法執行吊扣抗告人之「職聯結」駕駛執照，該執行
    處分於法無據，且違反平等原則，具有重大且明顯之瑕疵，
    應屬無效。是抗告人於原處分機關違法執行吊扣其「職聯結
    」駕駛執照期間，駕駛營業一般大貨車，即無於駕駛執照吊
    扣期間駕車之違規可言。原處分機關依道路交通管理處罰條
    例第21之1條第1項第7款之規定，裁處抗告人罰緩6萬元、吊
    銷駕駛執照等處分，於法不合。原審仍維持原處分之裁罰，
    自有未當。抗告意旨指摘原裁定不當，為有理由，自應由本
    院將原裁定及原處分均撤銷，改諭知受處分人不罰。
四、據上論結，應依道路交通案件處理辦法第26條，刑事訴訟法
    第413條，裁定如主文。
中    華    民    國    99    年    8     月     31   日
                  刑事第七庭  審判長法  官  宋明蒼
                                    法  官  趙功恆
                                    法  官  楊智勝
以上正本證明與原本無異。
不得再抗告。
                                    書記官  林桂玉
中    華    民    國    99    年    9     月    3     日

司法院資訊處製作；財團法人民間司法改革基金會備份。
